臺灣臺中地方法院民事判決　九十二年度訴字第三○○六號
　　原　　　告　　乙○○
　　訴訟代理人　　賈俊益　律師
　　複　代理人　　丁○○
　　　　　　　　　王世勳　律師
　　被　　　告　　裕徠實業股份有限公司
　　兼法定代理人　甲○○
　　訴訟代理人　　郭隆偉　律師
右當事人間請求返還房屋等事件，經本院於民國九十三年十一月一日言詞辯論終結，
判決如左：
    主      文
確認坐落如附表一所示之未保存登記建物為原告所有。
原告其餘之訴及假執行之聲請均駁回。
訴訟費用由被告負擔二分之一，餘由原告負擔。
    事實及理由
一、原告主張：坐落如附表一所示上之未保存登記建物（即門牌號碼：臺中縣太平市
    ○○路二五五號之一號之建物，以下簡稱系爭建物）為原告於六十八年間自行出
    資興建，而由原告原始取得所有權，原告原先將系爭建物無償借予訴外人三灃公
    司使用，其後又將系爭建物無償借給被告裕徠實業股份有限公司（下稱裕徠公司
    ）使用，並將稅籍名義變更為被告甲○○，目前系爭建物由被告裕徠公司及甲○
    ○共同使用中。原告已於九十二年十月一日向被告終止使用借貸關係，故依據民
    法第四百七十條第二項及民法第七百六十七條之規定，請求被告返還系爭建物。
    又原告欲將系爭建物以所有權地位，向國有財產局承租土地時，卻遭被告甲○○
    主張其為所有權人，因而受阻撓，為此兩造對於系爭建物之所有權既有爭執，此
    法律關係不安定之情形，須經確認判決加以排除，故併請求確認系爭建物所有權
    屬原告所有。並聲明：(一)確認系爭建物為原告所有；(二)被告應將系爭建物交付原
    告；(三)前項請求，原告願供擔保請准宣告假執行。
二、被告則以：系爭建物係由訴外人三灃公司所出資興建，並非原告原始起造，且原
    告曾因經營三灃公司積欠債務，無力償還，而要求原告代為清償，並同意將廠房
    產權讓與被告甲○○夫妻二人。若原告未將事實上處分權讓與被告甲○○，則被
    告使用系爭建物之法律關係為何？尚有疑義，縱使認為係原告無償借予被告使用
    ，此項使用借貸約定並未約定期限，且被告裕徠公司現仍正常營運使用系爭建物
    ，其借貸之使用目的尚未完畢，故原告終止使用借貸關係，尚非有據。並聲明請
    求：(一)原告之訴及假執行之聲請均駁回；(二)如受不利判決，願供擔保請准免為假
    執行之宣告。
三、兩造不爭執之事實：
  (一)系爭建物係坐落臺中縣太平市○○段第二三七地號、第五六之四七地號、第五六
    之五一地號、第五六之五二地號、第五六之五三地號土地上，如附件所示編號五
    六之四七Ａ部分，面積一平方公尺、五六之五二Ａ部分，面積四平方公尺、五六
    之五三Ａ部分、面積一平方公尺、二三七之一Ａ部分，面積三十三平方公尺、二
    三七之二Ａ部分，面積五十一平方公尺、二三七之三Ａ部分，面積二十七平方公
    尺、二三七之四Ａ部分，面積三十三平方公尺、二三七之五Ａ部分，面積九十三
    平方公尺、二三七之六Ａ部分，面積十九平方公尺、二三七之七Ａ部分，面積五
    百六十八平方公尺及二三七之八Ａ部分，面積二十平方公尺上之未保存登記建物
    。
  (二)目前由被告裕徠公司及甲○○占有，並作為經營被告裕徠公司營業使用中，原告
    並未向被告裕徠公司及甲○○收取租金或其他報酬。
  (三)系爭建物之稅籍繳納義務人為被告甲○○。
  (四)原告於九十二年十月一日向被告終止使用借貸關係。
四、得心證之理由：
本件兩造所爭執之處，應在於系爭建物是否由原告原始起造？若由原告原始起造，原
告是否已將系爭建物讓與被告甲○○？若未移轉？兩造間之法律關係為何？若兩造間
之關係為使用借貸關係，則原告是否因被告之使用目的未完成，而不得請求返還系爭
建物？
  (一)按房屋所有權屬於出資興建之原始建築人，與起造人及納稅名義人誰屬無關，最
    高法院六十九年度臺上字第三三三六號著有判決意旨可參，本件系爭建物目前稅
    籍上之納稅義務人雖為被告甲○○，惟查，證人丙○○到庭證稱：早期我父親乙
    ○○係從事建築方面的事業，蓋房子來出售，系爭建物是當時建築所空留下來的
    空地，所以我父親乙○○就把它蓋鐵皮屋要當倉庫使用，蓋房子是我父親乙○○
    一手策劃，出錢、計畫、蓋房子都是他一手包辦。因為我是大兒子瞭解這個過程
    ，知道這件事情等語，又證人陳鏡湖（即被告甲○○之配偶）亦到庭證稱：系爭
    建物當初係由我父親乙○○所籌畫興建的，是因為我父親在國有土地上蓋房子，
    利用剩下來的土地蓋鐵架屋等語，核與證人丙○○所述相符，可信為真，是見系
    爭房屋係由原告乙○○出資興建，而取得原始所有權。被告抗辯系爭建物係由三
    灃公司出資興建云云，復未提出三灃公司出資興建系爭建物之證明，其所辯自非
    可採。
  (二)次查，被告又抗辯本件係因原告經營三灃公司積欠債務，無力償還要求原告代為
    清償，並同意將廠房產權讓與被告甲○○夫妻二人等語，並提出誓約書一紙、清
    償證明書一紙、借用證二紙、本票十三紙等證物，及舉證人陳鏡湖之證詞為證，
    然查1.被告所提出之誓言書係記載：「茲因父親乙○○因急要繳銀行利息及出國
    必需欠用二十萬元正，先對子媳婦甲○○代轉，因為兄弟間公平起見，將臺中縣
    太平鄉○○路四十巷五十號之產權一切（原登記陳阿月大子媳婦之名義）現有對
    中小企銀貸款五十萬元，必須時過戶甲○○或他所指定之名義，貸款五十萬元由
    甲○○負責處理。恐口說無憑特立誓約書為據。誓約書人父親乙○○筆（蓋章）
    」等語，是依照誓約書原告乙○○所欲讓與之產權乃臺中縣太平鄉○○路四十巷
    五十號之產權，核與系爭建物係坐落臺中縣太平市○○路二五五號之一號不同，
    亦與被告裕徠公司設立登記地址臺中縣太平市○○路一六六巷一二六號不符，尚
    難據此認定原告同意將系爭建物讓與被告甲○○。2.清償證明書其內容係記載：
    三灃實業有限公司所積欠立書人（即訴外人正隆股份有限公司）之民國七十三年
    一至五月貨款合計新臺幣八百八十萬元整，已由裕徠實業股份有限公司甲○○於
    民國七十八年六月全數代為清償完畢，特立本書為證。此致裕徠實業股份有限公
    司　甲○○　立書人即債權人：正隆股份有限公司法定代理人：鄭正隆，地址：
    臺北縣板橋市○○路○段一號（公司大小章）中華民國九十二年十二月十六日」
    等語，其內容僅能證明被告裕徠公司有代為清償訴外人三灃公司所積欠貨款債務
    ，然並無法證明原告同意將系爭建物讓與被告甲○○等情，3.原告所提出之借據
    內容，均僅記載原告借錢之證明；而本票十三紙雖均由原告所開立，均僅單純幾
    載本票應行記載之事項，然並未涉及系爭建物讓與之約定，尚難僅上開文書即推
    認原告同意讓與系爭建物予被告甲○○夫妻二人。至於證人陳鏡湖雖到庭證稱：
    原告乙○○於被告甲○○答應幫其還債時，曾表示願意將系爭建物之產權全部讓
    與其夫妻二人云云，然查，證人陳鏡湖與被告甲○○為夫妻關係，且就其所為之
    證詞內容觀之，顯為有利於自己及其配偶被告甲○○之說詞，而被告所提出之文
    件資料，復無法佐證其抗辯事實，是就證人陳鏡湖所為之證詞，自有偏頗被告之
　　嫌，其所為之證詞自不足以採為有利被告之證據，此外，被告復未能提出其他更
    有利之證據，其所辯自難採信。
  (三)又按稱使用借貸者，謂當事人一方以物交付他方，而約定他方於無償使用後返還
    其物之契約，民法第四百六十四條定有明文，系爭建物既由原告交付被告裕徠公
    司及甲○○占有使用中，且原告並未向被告裕徠公司及甲○○收取租金或其他報
    酬，足見兩造間之關係為使用借貸關係。
  (四)再按借用人應於契約所定期限屆滿時，返還借用物；未定期限者，應於依借貸之
    目的使用完畢時返還之。但經過相當時期，可推定借用人已使用完畢者，貸與人
    亦得為返還之請求。借貸未定期限，亦不能依借貸之目的而定其期限者，貸與人
    得隨時請求返還借用物，民法第四百七十條定有明文，查被告裕徠公司係於七十
    五年三月二十八日經核准設立登記，從事：1.紙器、紙箱之製造加工買賣業務。
    2.自行車、各種健身腳踏車、划船器、跳床、跳繩、壓力機、擴胸器製造加工組
    合及買賣業務。3.代理有關國內外廠商產品投標報價及經銷業務。4.有關進出口
    貿易業務等事項之營業，目前尚於核准設立狀態，此有公司基本資料查詢表附卷
    可參，兩造間對於被告裕徠公司及甲○○使用系爭建物之期限雖均未約定期限，
    目前被告裕徠公司尚利用系爭建物在經營使用中，復按依照公司法上所謂之公司
    ，係以營利為目的，依照該法成立設立之財團法人，公司法第一條定有明文，則
    原告既同意被告裕徠公司及甲○○使用系爭建物，而被告裕徠公司及甲○○又因
    經營被告裕徠公司前揭業務而使用系爭建物，故解釋上，其使用期限應至該公司
    停止營業經營時為止，則被告裕徠公司既然尚於營業狀態中，自難認為使用目的
    已經完成，原告主張其得隨時終止契約，請求返還借用物云云，尚非有據。
  (五)綜上所述，原告主張系爭建物為其所有，應屬有據，被告抗辯系爭建物為三灃公
    司出資起造，並非有據，故原告請求確認系爭建物所有權為其所有，為有理由，
    應予准許；惟因被告使用系爭建物之目的尚未完畢，原告依據使用借貸之法律關
    係，請求被告返還系爭建物，則無理由，應予駁回。其假執行之聲請，亦失所依
    附，應併予駁回。
五、訴訟費用負擔之依據：民事訴訟法第七十九條。
中　　　華　　　民　　　國　　九十三　　年　　 十一　　 月　　 十七　　 日
　　　　　　　　　　　　　　　　臺灣臺中地方法院民事第三庭
~B法　　　官　許　石　慶
右為正本係照原本作成。
如不服本判決，應於判決送達後二十日內，向本院提出上訴狀。
中　　　華　　　民　　　國　　九十三　　年　　 十一　　 月　　 十八　　 日
~B法院書記官　陳惠玲
~FO
附表一：
臺中縣太平市○○段第二三七地號、第五六之四七地號、第五六之五一地號、第五六
之五二地號、第五六之五三地號土地上，如附件所示編號五六之四七Ａ部分，面積一
平方公尺、五六之五二Ａ部分，面積四平方公尺、五六之五三Ａ部分、面積一平方公
尺、二三七之一Ａ部分，面積三十三平方公尺、二三七之二Ａ部分，面積五十一平方
公尺、二三七之三Ａ部分，面積二十七平方公尺、二三七之四Ａ部分，面積三十三平
方公尺、二三七之五Ａ部分，面積九十三平方公尺、二三七之六Ａ部分，面積十九平
方公尺、二三七之七Ａ部分，面積五百六十八平方公尺及二三七之八Ａ部分，面積二
十平方公尺上之未保存登記之建物。
